臺灣新竹地方法院民事判決
110年度重訴字第233號
原      告  戴進來即暉泰企業社

訴訟代理人  林于椿律師
被      告  陳美玉  
上列當事人間請求返還不當得利事件，本院於民國111年4月29日
言詞辯論終結，判決如下：
    主  文
原告之訴及其假執行之聲請均駁回。
訴訟費用新臺幣柒萬玖仟伍佰零柒元由原告負擔。
    事實及理由
一、原告起訴主張：法律設有返還不當得利之制度，旨在矯正及
    調整因財貨之損益變動而造成之財貨不當移動現象，使之歸
    於公平合理之狀態，維護財貨應有之歸屬，俾使法秩序所預
    定之財貨分配法則不致遭到破壞，而原告經營暉泰企業社，
　　被告為原告繼母並擔任暉泰企業社會計人員，卻趁處理帳務
    與保管銀行存簿、提款卡、印鑑章等物之便，以臨櫃提款方
    式於民國103年3月7日起至105年10月31日止提領暉泰企業社
    設於渣打國際商業銀行新社分行第00000000000000號帳戶（
    下稱渣打帳戶）內，屬於原告權益之存款共新臺幣（下同）
    1,329萬6,000元，及以提款卡插入櫃員機方式於103年3月5
    日起至105年12月20日止提領同一帳戶內，屬於原告權益之
    存款共647萬4,410元，以上提領共1,977萬0,410元，被告又
    假借為暉泰企業社資金週轉為由，自103年10月7日起至105
    年10月6日止開出面額總計285萬元之支票於他人，尤有甚者
    ，被告自95年5月29日起至105年11月21日止將暉泰企業社設
    於華南商業銀行第000000000000號帳戶（下稱華南帳戶）連
    同上開渣打帳戶內屬於原告權益之存款暨廠商以現金交付之
    工程款共507萬4,000元，轉入被告之個人名義帳戶等語，爰
    依不當得利法則求為返還本、息，聲明：被告應給付原告79
    2萬4,000元及自起訴狀繕本送達翌日起至清償日止，按年息
    5％計算之利息，並願供擔保請准宣告假執行。
二、被告則以：暉泰企業社是訴外人戴萬軍（50年次、原名戴萬
    金，下稱原告爸爸）開的，最早95年5月8日是借用原告前妻
    娘家新竹縣○○市○○路000巷0弄0號4樓地址登記，但實際營業
    地址自始就是新竹縣○○市○○街000號2樓民宅，不會有客人跑
    進家裡，因為我們家是接單子然後出門工作，後來原告跟前
    妻離婚，原告爸爸就向隔壁國盛街262號租屋作為員工宿舍
    並連同暉泰企業社也在98年6月15日改登記地址於262號，70
    年次之原告再婚娶陸配之花銷及訴外人戴于騰（72年次、原
    名戴進義，下稱原告弟弟）之車貸，也都是從暉泰企業社的
    錢來支應，暉泰企業社設於國內金融帳戶之存款與廠商交付
    之工程款，被告都是用在企業社公務支出與全家家庭生活費
    用，檢察官早就還被告清白並對被告為不起訴處分，被告於
    108年3月12日經由法院調解與原告爸爸離婚成立而解消婚姻
    ，在此之前，戴陳兩家已於105年12月25日對帳清帳無誤，9
    9.9.30的1,000,000-；99.11.20的600,000-；101.11.30的2
    00,000-；103.7.9的3,000,000-；105.1.8的1,000,000；10
    5.3.29的1,000,000；105.5.3的600,000-；105.8.29的200,
    000-；現金的400,000-，以上有原告本人、原告爸爸、被告
    本人、訴外人即被告哥哥陳松鎰4人共同確認過才簽署的對
    帳單（臺灣新竹地方法院檢察署106年度他字第2415號原卷
    第178頁及本院108年度重訴字第174號卷一第23頁之對帳單
    ，為相同之對帳單，下稱系爭帳單），其實全部該講的，當
    初被告在檢察官前都已經交待的很清楚，事實就是這樣，但
    這裡面的事情，律師所瞭解的，不是那麼簡單等語，資為抗
    辯，爰答辯聲明如主文所示，而系爭帳單1紙張全文如下：
　　
　　
三、經本院聽取兩造陳詞暨調查全部卷證，包括臺灣新竹地方法
    院檢察署107檔偵7859號原卷3宗，即該署106年度他字第241
    5號原卷兩宗（下稱他字卷卷一、他字卷卷二）及107年度偵
    字第11892號原卷1宗（下稱偵查卷），雖原告仍堅持其繼母
    有挪公款、亂開票據之不當得利情節，惟據該署檢察官於10
    7年3月26日對被告為不起訴處分前之前1月，於107年2月27
    日在該署第5偵查庭內，原告本人（即告訴人，有告訴代理
    律師陪同在場）稱：「（活存交易明細表裡有些註記為許家
    瑋，是何原因？）是許家瑋匯款進來。（為何許家瑋要匯款
    到公司帳戶？）是戴陳美玉《指被告，於離婚前冠夫姓》和許
    家瑋調錢。」；原告爸爸戴萬軍稱：「（何時開始沒回家住
    ？）105年住工地，因為當時有需要，後來幾乎沒有和戴陳
    美玉住一起。（是因為錢的問題？）錢的問題是長久以來，
    這次是因為跑的太大條的，她偷開票我才提告。」；證人即
    原告弟弟戴于騰結證稱：「（之前是否在暉泰企業社工作？
    ）有，公司是我哥哥戴進來的，實際老板是我爸爸戴萬軍。
    （你母親戴陳美玉在裡面管財務？）103年後才開始管。（
    暉泰企業社）財務狀況？不太好。（須要到外面調資金？）
    要。（你知道調資金的狀況？）調資金不是很了解。（你是
    聽誰提起過，怎麼知道要道外面調資金？）我媽媽也有講，
    我是知道沒有錢。（有無聽你父親戴萬軍或是你哥哥戴進來
    調資金的事？）沒有聽他們講過，但我看就知道，我們一起
    工作一定會知道。（每個月會缺多少錢？）不一定，如果和
    上包請款正常，當月是沒問題，如果請款不正常，當月就有
    問題。（是否知道調資金都是和誰調？）我知道有拜託我妹
    婿許家瑋。（你在參與暉泰企業社工作多久？）10年了，我
    忘記了，從我退伍就開始做了、（是否有辦卡車車貸？）有
    ，現在每個月1萬7,800多元，之前有1萬5,000多元，我辦車
    貸是因為公司要用錢，那時貸60萬，是好幾年前的事情。（
    檢察官問：戴進來、戴萬軍知道你用卡車車貸給公司用錢？
    戴萬軍在旁補稱：知道，他貸來發他和他女朋友的薪水）只
    有倒數第2次，而且發的錢也不夠，倒數第2次的錢也才10多
    萬。（車貸貸款誰繳？）戴陳美玉用公司的錢去繳」等語明
    確（是日筆錄原本1件附於偵查卷第25～27頁，證人結文則附
    於同上卷第28頁），而更早之前之106年9月13日在該署第7
    偵查庭內，原告爸爸戴萬軍更已表示：「（之前是否請戴陳
    美玉當會計？）是她自己說要管帳，我沒給她薪水。（之前
    有無和戴陳美玉生活在一起？）有。（家用如何負擔？）都
    她自己在處理，我們沒另給她家用，當時金錢都是她在管。
    （住家是否是自己的？）不是，用租的。（是否知道租金、
    水電費？）不知道。（與戴陳美玉生活一起多久？）30幾年
    。（都沒給她家用過？）我賺回來的錢全部都交給她。（公
    司提款卡是誰在管理？）戴陳美玉，放在戴陳美玉身上。（
    公司帳務、印章放哪？）不知道，都是戴陳美玉在保管。（
    你有無領過錢？）沒有。（是否知道你兒子戴進來有領過錢
    ？）我不知道」及原告同日向檢察官表示：「（你有無用公
    司帳戶領過錢？）有，很少，應該不會超過20次。（有用印
    章有無領過錢？）有，領錢的次數是個位數。」等語在卷（
    是日筆錄原本1件附於他字卷卷一第67～68頁），可見暉泰企
    業社設於國內金融帳戶之存款與廠商交付之工程款，係實際
    負責人即原告爸爸戴萬軍、老闆娘即原告媽媽（戴）陳美玉
    、大兒子即名義負責人原告、小兒子即證人戴于騰即戴進義
    ，全家一起以男主外、女主內之共同分工合作方式在家接單
    後，由男人出外工作而女人統籌分配款項用於公務與家用，
    且上開款項之運用，不但向來公、私混淆使用，絲毫不加區
    分，甚至屢屢有捉襟見肘之窘境，茲財務狀況欠佳之暉泰企
    業社，於各當月向上包請款未果時，時不時地還要向親友調
    錢（除了前述女婿許家瑋部分外，娘家調錢部分則有戴進來
    即暉泰企業社與陳吳照香間之請求損害賠償等事件纏訟中，
    一審為本院108年度重訴字第174號、二審為臺灣高等法院11
    0年度重上字第749號，業於111年4月13日終結、得上訴），
    則本件原告主張：其經營暉泰企業社時，會計即其繼母卻趁
    於處理帳務與保管銀行存簿、提款卡、印鑑章等物之便，以
    臨櫃提款及提款領款謀取共1,977萬0,410元、假借為暉泰企
    業社資金週轉為由而開出面額總計共285萬元之支票於他人
    、將華南帳戶與渣打帳戶內屬於原告權益之存款暨廠商以現
    金交付之工程款共507萬4,000元轉入被告個人名義帳戶之不
    當利益云云各節，係原告個人單純地一分為二，僅以帳戶名
    義係公（企業社）、係私（被告），再比對其金流，作為所
    謂被告受有利益云云之論據基礎，此舉與過往公私混用之事
    實，已有不洽。
四、按，民法第179條規定：「無法律上之原因而受利益，致他
    人受損害者，應返還其利益。雖有法律上之原因，而其後已
    不存在者，亦同。」。又按，獨資商號並無獨立之人格，以
    該商號為營業，所生權利義務仍歸諸出資之個人，是商號與
    個人名稱雖異，實非不同權義主體，故獨資商號於商業登記
    上為商號名稱與負責人之變更，實際上係其商號權利義務之
    轉讓，不同之商號負責人即為不同之權利義務主體，其法律
    上人格即不同一，然此私人間關於商號權利義務之轉讓，對
    原商號負責人所應負之義務並不生影響。本院依司法院外網
    法學資料檢索系統查詢所得結果，查悉前揭110年9月1日本
    院108年度重訴字第174號請求損害賠償等事件民事一審判決
    理由記載：陳吳照香係被告娘家母親、系爭對帳單業據證人
    陳松鎰證稱係105年12月25日當天在新竹縣新埔鎮戴萬軍的
    倉庫簽的、是清楚對完帳後，戴萬軍、被告、原告3人才簽
    名、有先到銀行那邊，請銀行列當時支出傳票等情（見本院
    卷第103頁該件一審裁判書查詢），及前開調取之地檢署檔
    案卷，得悉該企業社105年5月、6月之現金支出傳票，其上
    有員工即訴外人吳櫻美預支薪水情形（見他字卷卷一第136
    頁，經轉印附於本院卷第196頁），同樣地，原告與原告弟
    弟也有預支薪水情形，原告本人係105年5月9日發薪時扣還
    借支5萬3,000元、106年6月23日發薪時扣還借支7萬3,000元
    （見他字卷卷一第142頁，經轉印附於本院卷第198頁），原
    告弟弟則係105年5月發薪時扣還借支5萬5,000元、106年6月
    23日發薪時扣還借支2萬5,000元（見他字卷卷一第134頁，
    經轉印附於本院卷第192頁），可見本件獨資、資本額25萬
    元、登記負責人為原告之暉泰企業社（見本院卷第122～128
    頁新竹縣政府函覆之歷史商業登記抄本），自95年5月8日設
    立登記日起至105年12月25日系爭對帳單作成日止，該企業
    社所生權利義務仍歸諸實際出資經營之老闆即原告爸爸，至
    於原告本人僅係勞雇關係下，受雇主指揮監督並因提供勞務
    而取得相對應薪酬之勞工，且素日裡與時下常見的勞工向老
    闆娘預支薪水之情形，並無不同，原告本人明顯地非為暉泰
    企業社之權利義務主體，雖原告主張渣打帳戶遭被告臨櫃及
    提款卡領款、被告開出暉泰企業社名義支票於他人、渣打帳
    戶與華南帳戶存款及廠商現金交付之工程款遭挪移至被告私
    人戶頭云云各情，然原告既非暉泰企業社權利義務主體，即
    無所謂受侵害之返還請求權。再者，原告與原告爸爸父子倆
    於多年前之106年9月13日偵訊時，原告爸爸戴萬軍已向檢察
    官表示其沒付過生活費、沒發薪水、不問房租、錢都交給太
    太管，而原告亦表示本人曾經持印章領過錢，皆如上述，苟
    所謂原告受侵害792萬4,000元云云設若為真，則原告本人持
    簿領款，內頁明細非無可見，也可請銀行出具暉泰企業社帳
    戶歷史交易明細稽核，凡此輕而易舉卻捨之不為，甚至本院
    於最後言詞辯論期日提示調查偵查卷附之渣打帳戶存簿內頁
    明細，在該署107檔偵7589-1原卷，也就是106年偵字第1189
    2號卷第35頁（經轉印附於本院卷第175頁）之103年7月9日3
    00萬元即系爭對帳單第4筆之300萬元、同上卷第45頁反面（
    經轉印附於本院卷第177頁）之105年1月8日100萬元即系爭
    對帳單第5筆之100萬元、同上卷第47頁（經轉印附於本院卷
    第178頁）之105年3月29日100萬元、同上卷第49頁（經轉印
    附於本院卷第180頁）之105年8月29日陳吳照，少壹個香字
    ，20萬元即系爭對帳單第8筆20萬元，對此事實原告訴訟代
    理人在庭表示沒有意見（見最後言詞辯論筆錄第3頁第8行）
    ，則渣打銀行帳戶分別於103年7月9日、105年1月8日、3月2
    9日、8月29日入帳增加300萬元、100萬元、100萬元、20萬
    元共520萬元（下稱系爭520萬元），並有司法院外網法學資
    料檢索系統查詢所得結果，111年4月13日臺灣高等法院110
    年度重上字第749號請求損害賠償等事件民事二審判決理由
    已認定：系爭對帳單第1行註明「105.12.25對帳清帳無誤」
    、原告父子倆不否認系爭對帳單為伊等親簽、系爭520萬元
    連同第1筆97年9月30日之100萬元合計620萬元，當事人陳吳
    照香就其與戴進來即暉泰企業社間有借貸之合意及已交付62
    0萬元之事實，已盡舉證之責（見本院卷第170、171、172頁
    該件二審裁判書查詢），苟所謂被告受利益792萬4,000元云
    云設若為真，系爭對帳單阿拉伯數字最後既為8,000,000-，
    則原告父子倆為何未向被告兄妹倆當場質疑，還有792萬4,0
    00元要扣還、戴陳兩家互相抵一抵、從此冤家不路窄，彼父
    子倆反倒未置一詞，核與通常人一般生活處理事務之經驗有
    悖，則原告指摘原告受利益792萬4,000元云云，尚難遽採。
五、況查，暉泰企業社實際出資經營之老闆即原告爸爸戴萬軍於
    107年2月27日在偵訊時已向檢察官稱：「105年住工地，因
    為當時有需要，後來幾乎沒有和戴陳美玉住一起、錢的問題
    是長久以來，這次是因為跑的太大條的，她偷開票我才提告
    」等語在卷，民法第179條規定之不當得利須當事人間財產
    損益變動，即一方所受財產上之利益，與他方財產上所生之
    損害，係由於無法律上之原因所致者，始能成立，主張不當
    得利請求權存在之當事人，對於不當得利請求權之成立，應
    負舉證責任，即應證明他方係無法律上之原因而受利益，致
    其受有損害。如受利益人係因給付而得利時，所謂無法律上
    之原因，係指給付欠缺給付之目的，故主張該項不當得利請
    求權存在之當事人，應舉證證明該給付欠缺給付之目的。蓋
    主張不當得利請求權之人，既因自己行為致原由其掌控之財
    產發生主體變動，則本於無法律上之原因而生財產變動消極
    事實舉證困難之危險，當歸諸主張權利之人，方得謂平，如
    給付係為一定目的而對他人之財產有所增益，此種給付目的
    通常係基於當事人間之合意，在客觀上即為給付行為之原因
    。是當事人間之給付若本於其等間之合意而為之，即難謂其
    給付為無法律上之原因，據此，原告爸爸戴萬軍與原告繼母
    （戴）陳美玉於105年12月25日對帳以前，夫妻倆之給付本
    基於配偶間之合意而為，且支票簿與印鑑章亦係暉泰企業社
    實際經營者戴萬軍授權前妻即被告簽發，該項授權復未據取
    消，即難認所謂財貨損益變動云云之間，欠缺法律上之原因
    。
六、綜上論述，依原告現有之說明及舉證程度，不能使法院信其
    主張之所謂原告受侵害792萬4,000元、所謂被告受利益792
    萬4,000元、所謂損益間欠缺法律上之原因云云各情為真，
    本件訴訟即不能為有利於原告之認定，應認其引據不當得利
    法則求為返還792萬4,000元本、息，其訴俱無理由，應予駁
    回，其訴既經駁回，其假執行之聲明失其依據，併予駁回。
七、因本案事證已臻明確，兩造其餘主張陳述及所提之證據，均
    毋庸再予審酌，附此敘明。
八、訴訟費用之負擔：本件訴訟標的金額或價額為792萬4,000元
    ，應徵收起訴裁判費7萬9,507元，，業據原告預納，有收據
    綠聯1紙在卷（見本院卷第3頁反面），依民事訴訟法第78條
    規定，本件第一審裁判費7萬9,507元由敗訴之原告負擔，如
    主文所示。
中　　華　　民　　國　　111 　年　　6 　　月　　17  　日
                  民事庭    法　官　周美玲
以上正本係照原本作成。
如對本判決上訴，須於判決送達後20日內向本院提出上訴狀，應
添具繕本1件，並按不服程度繳納第二審上訴費用，如委任律師
辦理上訴，務必同時按照不服程度依法繳納上訴審裁判費，若未
同時繳納上訴費用，依民事訴訟法施行法第9條規定，其上訴不
合程式，第一審法院得不行裁定命補繳裁判費之程序，而逕行駁
回上訴。又如原告對於本判決敗訴全部不服而提起上訴，應徵收
第二審上訴費用為新臺幣11萬9,260元。　　　　
中　　華　　民　　國　　111 　年　　6 　　月　　17  　日
                              書記官　楊霽